臺灣宜蘭地方法院刑事判決
111年度訴字第112號
公  訴  人  臺灣宜蘭地方檢察署檢察官
被      告  郭忠政


上列被告因詐欺等案件，經檢察官提起公訴（110年度偵字第843
8號），嗣被告於準備程序中就被訴事實為有罪之陳述，經本院
合議庭裁定由受命法官獨任進行簡式審判程序，並判決如下：
    主  文
郭忠政犯三人以上共同冒用公務員名義詐欺取財未遂罪，累犯，
處有期徒刑捌月。
扣案之門號0000000000號、IPHONE 7 PLUS手機（含內置SIM卡壹
張）壹支沒收。
    犯罪事實
一、郭忠政前於民國102年間，在臺南市仁德區參與詐欺集團組
    織擔任一線話務手之工作，其對於詐欺集團組織運作方式知
    之甚詳，竟仍不知悔悟，基於參與犯罪組織之犯意，於110
    年11月23日起，加入真實姓名年籍不詳、通訊軟體Telegram
    暱稱「白大維」、「小米」、「小鍾」、「天助」之成年人
    所屬以實施詐術為手段，具有持續性、牟利性之有結構性詐
    欺集團之犯罪組織（下稱本案詐欺集團）擔任車手，負責依
    照「白大維」、「小米」之指揮，向被害人取款並上繳予本
    案詐欺集團之不詳成員收取。嗣郭忠政即與「白大維」、「
    小米」、「小鍾」、「天助」及其所屬本案詐欺集團之不詳
    成員間，共同意圖為自己不法之所有，基於三人以上共同冒
    用政府機關及公務員名義行詐欺取財以及掩飾、隱匿詐欺犯
    罪所得來源、去向之洗錢等犯意聯絡，先由本案詐欺集團之
    不詳成員於110年11月26日上午10時許，撥打電話予馮綉惠
    ，佯裝為臺北市中山區戶政事務所主任「林志誠」，並稱：
    有名自稱「馮建章」之人持妳的委託書及證件至臺北、高雄
    等地申請戶籍謄本等語，經馮綉惠否認此情後，集團成員再
    佯為「馮建章」，並稱：確實有受委託等語，隨後再以「林
    志誠」之人佯稱：將會協助聯繫臺北市警察局刑事偵二隊警
    官「陳文忠」，嗣本案詐欺集團之不詳成員即佯以「陳文忠
    」之人，向馮綉惠稱：妳授權「馮建章」使用妳的帳戶，而
    有筆龐大之販毒資金匯入，本案將轉由「張介欽」主任檢察
    官處理等語，而集團之不詳成員再假冒「張介欽」之身分，
    告知馮綉惠需將其所有之金飾、金融卡及身上現金裝袋後提
    出，將有人至住處取款等語，致馮綉惠陷於錯誤，依本案詐
    欺集團不詳成員之指示，將其所有之金飾共53件（總重20.1
    8兩）、現金新臺幣（下同）3,300元、臺灣銀行及中華郵政
    股份有限公司之金融提款卡2張，裝入塑膠袋內待人前來收
    取。嗣「白大維」、「小米」旋即聯繫郭忠政，告知其前往
    向馮綉惠領取詐欺款項之地點，郭忠政遂於同日下午3時20
    分許搭乘計程車抵達宜蘭縣○○鎮○○街000號房屋門前，嗣馮
    綉惠自該住處出現，郭忠政再接獲「白大維」、「小米」之
    指示，將其所使用之行動電話交予馮綉惠接聽，馮綉惠接聽
    完後，旋將該裝有金飾、現金等物之塑膠袋交予郭忠政，惟
    因警方於當日即接獲疑似車手之通報，遂埋伏在場，於郭忠
    政收執上開塑膠袋之際，當場逮捕且扣得金飾共53件、現金
    3,300元、臺灣銀行及中華郵政股份有限公司之金融提款卡2
    張、郭忠政所持用門號0000000000號手機1支，始查悉上情
    。
二、案經宜蘭縣政府警察局羅東分局報告臺灣宜蘭地方檢察署檢
    察官偵查起訴。
    理  由
一、本案被告郭忠政所犯係死刑、無期徒刑、最輕本刑為3年以
    上有期徒刑以外之罪，其於準備程序進行中就被訴事實為有
    罪之陳述，經受命法官告知簡式審判程序之旨，並聽取當事
    人之意見後，本院合議庭認無不得或不宜改依簡式審判程序
    進行之情形，爰依刑事訴訟法第273條之1第1項規定，裁定
    由受命法官獨任進行簡式審判程序。是本案證據調查依刑事
    訴訟法第273條之2規定，不受同法第159條第1項、第161條
    之2、第161條之3、第163條之1及第164條至第170條規定之
    限制，合先敘明。
二、上開犯罪事實，業據被告於本院準備程序及審理時均坦承不
    諱，核與證人即被害人馮綉惠於警詢之指述內容大致相合，
    並有證人即計程車司機王秀清於警詢之證述，以及宜蘭縣政
    府警察局羅東分局搜索扣押筆錄、扣押物品目錄表、贓物認
    領保管單、扣押物品照片、密錄器擷取畫面照片、被告使用
    門號0000000000號手機之雙向通聯紀錄、基地台位置資料、
    通訊數據上網歷程查詢資料、數位採證分析報告、前開手機
    通訊畫面及聯絡人資料畫面翻拍照片等附卷可稽，足認被告
    前揭任意性自白與事實相符，應堪採信。是本件事證已臻明
    確，被告犯行洵堪認定，應依法論科。
三、論罪科刑：
  ㈠核被告所為，係犯組織犯罪防制條例第3條第1項後段之參與犯
    罪組織罪、刑法第339條之4第2項、第1項第1款、第2款之三
    人以上共同冒用公務員名義詐欺取財未遂罪及洗錢防制法第
    14條第2項、第1項之一般洗錢未遂罪。被告與所屬本案詐欺
    集團成員間，有犯意聯絡及行為分擔，應論以共同正犯。被
    告以一行為同時觸犯參與犯罪組織罪、三人以上共同冒用公
    務員名義詐欺取財未遂罪及一般洗錢未遂罪，為想像競合犯
    ，應依刑法第55條前段之規定，從一重之三人以上共同冒用
    公務員名義詐欺取財未遂罪處斷。
  ㈡查被告前因犯妨害風化案件，經臺灣高雄地方法院以108年度
    聲字第1407號裁定合併定應執行有期徒刑5月確定，於108年
    10月21日易科罰金執行完畢，有臺灣高等法院被告前案紀錄
    表附卷可稽。是被告受徒刑之執行完畢後，5年內故意再犯
    本案有期徒刑以上之罪，為累犯，應依刑法第47條第1項之
    規定加重其刑。至於司法院釋字第775號解釋，依解釋文及
    理由之意旨，係指構成累犯者，不分情節，一律加重最低本
    刑，於不符合刑法第59條所定要件之情形下，致生行為人所
    受之刑罰超過其所應負擔罪責之個案，不符罪刑相當原則、
    比例原則。於此範圍內，在修正前，為避免發生上述罪刑不
    相當之情形，法院就該個案應裁量是否加重最低本刑；依此
    ，該解釋係指個案應量處最低法定刑、又無法適用刑法第59
    條在內減輕規定之情形，法院應依此解釋意旨裁量不予加重
    最低本刑（最高法院110年度台上字第5559號判決意旨參照
    ），核被告所犯本案之罪並無上開情事，自應依累犯規定加
    重其刑。
  ㈢按未遂犯之處罰，以有特別規定者為限，並得按既遂犯之刑
    減輕之，刑法第25條第2項定有明文。被告所犯三人以上共
    同冒用公務員名義詐欺取財未遂罪，應減輕其刑，並依法先
    加後減。
  ㈣另按洗錢防制法第16條第2項規定：「犯前2條之罪，在偵查
    或審判中自白者，減輕其刑。」；又按想像競合犯之處斷刑
    ，本質上係「刑之合併」。其所謂從一重處斷，乃將想像競
    合犯組成之評價上數罪，合併為科刑一罪，其所對應之刑罰
    ，亦合併其評價上數罪之數法定刑，而為一個處斷刑。易言
    之，想像競合犯侵害數法益者皆成立犯罪，論罪時必須輕、
    重罪併舉論述，同時宣告所犯各罪名，包括各罪有無加重、
    減免其刑之情形，亦應說明論列，量刑時併衡酌輕罪部分量
    刑事由，評價始為充足，然後依刑法第55條前段規定「從一
    重處斷」，非謂對於其餘各罪可置而不論。因此，法院決定
    處斷刑時，雖以其中最重罪名之法定刑，做為裁量之準據，
    惟於裁量其輕重時，仍應將輕罪合併評價在內（最高法院10
    8年度台上字第4405號及第4408號判決意旨）。查被告於本
    院審理時自白前揭一般洗錢未遂犯行，依上開規定原應減輕
    其刑，惟被告所犯一般洗錢未遂罪係屬想像競合犯其中之輕
    罪，被告就本案犯行係從一重之加重詐欺取財未遂罪處斷，
    就被告此部分想像競合輕罪得減刑部分，依上開說明，由本
    院於後述依刑法第57條量刑時一併衡酌該部分減輕其刑事由
    。
  ㈤爰以行為人之責任為基礎，審酌被告前於102年間即有加入詐
    欺集團擔任一線話務手之工作，猶不知慎行，竟貪圖可輕鬆
    得手之不法利益，而加入本案詐欺集團，並配合指示，從事
    收取並轉交詐欺款項之車手工作，而共同參與詐欺取財犯行
    並製造犯罪金流斷點、掩飾或隱匿特定犯罪所得來源與去向
    ，致使被害人難以追回遭詐欺金額，亦增加檢警機關追查詐
    欺集團其他犯罪成員之困難度，並影響社會治安及金融交易
    秩序，嚴重危害社會治安及財產交易安全，所為實值非難；
    惟念及被告犯後坦承犯行之態度（含洗錢部分），所為雖屬
    詐欺集團中不可或缺之重要環節，惟尚非係策畫或指揮犯罪
    之主謀，且幸因警方即使獲得情報埋伏於現場，當場查獲被
    告，始未造成實際之損害，暨被告於審理時自陳高中肄業之
    智識程度，從事冷凍庫拆裝工程等工作、未婚、與弟弟同住
    等家庭經濟狀況（見本院卷第65頁），暨其犯罪動機、目的
    、手段、所獲利益、所肇損害等一切情狀，量處如主文所示
    之刑。
四、沒收部分：
    按供犯罪所用、犯罪預備之物或犯罪所生之物，屬於犯罪行
    為人者，得沒收之，刑法第38條第2項前段定有明文。扣案
    之門號0000000000號、IPHONE 7 PLUS手機（含內置SIM卡1
    張）1支為被告所有，係被告聯繫詐欺集團成員所用，業據
    被告於審理時供承在卷（見本院卷第61頁），屬供犯罪所用
    之物，應依刑法第38條第2項前段規定宣告沒收。至查獲當
    時扣得之金飾、現金及提款卡等物，為被害人交付被告之詐
    欺財物，惟事後業已扣案並全數發還被害人，有扣押物品目
    錄表、贓物認領保管單各1份存卷可查，另卷內復無證據可
    資證明被告有自所屬本案詐欺集團獲取任何報酬，難認被告
    有何犯罪所得，爰無宣告沒收或追徵犯罪所得之必要，附此
    敘明。
五、末按組織犯罪防制條例第3條第3項規定：「犯第1項之罪者
    ，應於刑之執行前，令入勞動場所，強制工作，其期間為3
    年。」，惟該條項規定業經司法院大法官釋字第812號解釋
    於110年12月10日以其違反憲法比例原則及憲法明顯區隔原
    則之要求，與憲法第8條保障人身自由之意旨不符，應自釋
    字第812號解釋公布之日起失其效力，是本案對被告不另為
    強制工作之諭知，附此敘明。　 
據上論斷，應依刑事訴訟法第273條之1第1項、第299條第1項前
段，判決如主文。
本案經檢察官蔡明儒提起公訴，檢察官劉憲英到庭執行職務。
中　　華　　民　　國　　111 　年　　4 　　月　　26　　日
                  刑事第三庭法  官  游欣怡
以上正本證明與原本無異。
如不服本判決應於收受本判決後20日內向本院提出上訴書狀，並
應敘述具體理由。若未敘述理由者，應於上訴期間屆滿後20日內
向本院補提理由書狀(均須按他造當事人之人數附繕本)。
                            書記官　翁靜儀
中　　華　　民　　國　　111 　年　　4 　　月　　26　　日
附錄本案論罪科刑法條：
中華民國刑法第339條之4
犯第339條詐欺罪而有下列情形之一者，處1年以上7年以下有期
徒刑，得併科1百萬元以下罰金：
一、冒用政府機關或公務員名義犯之。
二、三人以上共同犯之。
三、以廣播電視、電子通訊、網際網路或其他媒體等傳播工具，
    對公眾散布而犯之。
前項之未遂犯罰之。
組織犯罪防制條例第3條
發起、主持、操縱或指揮犯罪組織者，處3年以上10年以下有期
徒刑，得併科新臺幣1億元以下罰金；參與者，處6月以上5年以
下有期徒刑，得併科新臺幣1千萬元以下罰金。但參與情節輕微
者，得減輕或免除其刑。
具公務員或經選舉產生之公職人員之身分，犯前項之罪者，加重
其刑至二分之一。
犯第1項之罪者，應於刑之執行前，令入勞動場所，強制工作，
其期間為3年。
前項之強制工作，準用刑法第90條第2項但書、第3項及第98條第
2項、第3項規定。
以言語、舉動、文字或其他方法，明示或暗示其為犯罪組織之成
員，或與犯罪組織或其成員有關聯，而要求他人為下列行為之一
者，處3年以下有期徒刑，得併科新臺幣3百萬元以下罰金：
一、出售財產、商業組織之出資或股份或放棄經營權。
二、配合辦理都市更新重建之處理程序。
三、購買商品或支付勞務報酬。
四、履行債務或接受債務協商之內容。
前項犯罪組織，不以現存者為必要。
以第5項之行為，使人行無義務之事或妨害其行使權利者，亦同
。
第5項、第7項之未遂犯罰之。
洗錢防制法第14條
有第二條各款所列洗錢行為者，處7年以下有期徒刑，併科新臺
幣5百萬元以下罰金。
前項之未遂犯罰之。
前二項情形，不得科以超過其特定犯罪所定最重本刑之刑。